【裁判字號】    90,上訴,1320
【裁判日期】    901106
【裁判案由】    偽造文書等
【裁判全文】
臺灣高等法院臺南分院刑事判決                                        行股
    上  訴  人  臺灣臺南地方法院檢察署檢察官
    上  訴  人
    即  被  告  甲  ○  ○
右上訴人因被告偽造文書等案件，不服臺灣臺南地方法院九十年度訴字第五三二號中
華民國九十年八月三十日第一審判決（起訴案號：臺灣臺南地方法院檢察署八十九年
度偵字第五七五０號、九十年度偵字第三四五六號），提起上訴，本院判決如左：
    主      文
原判決撤銷。
甲○○共同連續行使偽造私文書，足以生損害於他人，處有期徒刑陸月，如易科罰金
，以參佰元折算壹日。
富邦商業銀行0000000000000000號信用卡、聯邦商業銀行0000
00000000000號信用卡上偽造之「溫淑芳」署押各壹枚，及附表所示信用
卡特約商店一式三份簽帳單上偽造之「溫淑芳」署押貳拾壹枚，均沒收。
    事      實
甲○○於民國（下同）八十八年十月間，在臺南市○區○○○路一段五六巷八號娘家
取其信件時，誤將富邦商業銀行股份有限公司（下稱富邦銀行），及聯邦商業銀行股
份有限公司（下稱聯邦銀行），分別以信函寄予其房客乙○○之信用卡二張（富邦銀
行卡號：0000000000000000號、聯邦銀行卡號000000000
000000號）取走，回家後發覺上情，竟與李聖士（現經原審通緝中）共同基於
意圖為自己不法所有之犯意聯絡，無故開拆該信函（此部分未經告訴），侵占該信函
內離乙○○所持有之信用卡二張，得手後，甲○○、李聖士並共同基於概括意圖為自
己不法所有，及行使偽造私文書之犯意聯絡，先由甲○○於該二張信用卡背面偽造「
乙○○」之署押各一枚，偽造完成「乙○○」名義之信用卡後，進而由甲○○、李聖
士共同持之於附表所示時間，至附表所示富邦銀行及聯邦銀行之特約商店，連續刷卡
消費，並分由甲○○於附表編號六、七，李聖士於附表編號一至五之簽帳單上，以複
寫方式偽造一式三份「乙○○」之署押二十一枚，偽造以「乙○○」為名義人之簽帳
單（消費內容詳如附表），交付各該商店店員核對簽帳單及信用卡簽名而行使之，致
使附表所示商店誤認係「乙○○」本人消費，而陷於錯誤交付刷卡消費之財物，足以
生損害於富邦銀行、聯邦銀行及乙○○等人，嗣經乙○○接獲富邦及聯邦二銀行繳費
通知，始悉上情。案經甲○○之妹林宥辰告發由臺灣臺南地方法院檢察署檢察官偵查
起訴。
    理      由
一、訊據上訴人即被告甲○○，固不諱言有於右揭時地，取得上開被害人乙○○所有
    之二張信用卡，並於信用卡背面偽造「乙○○」之署押，完成偽造信用卡後，持
    之於附表所示部分特約商店使用刷卡消費，並於簽帳單上偽造「乙○○」之署押
    之事實；惟矢口否認有何侵占、詐欺及行使偽造私文書等犯行，並辯稱：其在娘
    家誤拿裝被害人信用卡之信件，本欲將之拿至公司交還被害人，詎因同案被告李
    聖士見狀，自行開拆取出信用卡，逼其在信用卡上偽簽被害人姓名，並於持之刷
    卡消費使用時逼其在簽帳單上偽簽被害人姓名，其確無各該犯罪之意思云云。然
    查被告甲○○如何為右揭行使偽造信用卡刷卡消費之犯罪事實，已據其在偵查中
    供承不諱，核與被害人在原審偵審中所指訴之情節相符，並有富邦及聯邦二銀行
    之信用卡消費明細及帳單等件，存於原審偵審案卷足稽。次參以被告甲○○在原
    審既已自承：信用卡為李聖士取走後，並未告知被害人等語（見原審卷第三十五
    頁），則苟被告甲○○並未與李聖士同謀侵占使用被害人之信用卡，而係李聖士
    自行單獨侵占使用該二信用卡，衡情被告甲○○僅需立即告知被害人，並請被害
    人通知發卡銀行停止使用該二信用卡，即可避免李聖士私自使用該二信用卡刷卡
    消費，乃被告甲○○不此之圖，非但未曾通知被害人，抑且先由其於信用卡上偽
    簽被害人之署押，並與李聖士持該二偽造之信用卡用以刷卡消費，繼於部分簽帳
    單上偽造被害人之署押，顯見被告甲○○係與李聖士互相利用他方之行為，持偽
    造之被害人信用卡以遂行刷卡消費之犯罪目的，而有共同犯罪之犯意聯絡無疑。
    又按使用信用卡於特約商店給付帳款時，需於消費結帳時，由信用卡持卡人當場
    於簽帳單上簽名，此乃眾所週知之常識，而觀諸上開被害人之二張信用卡刷卡消
    費特約商店，亦有家福股份有限公司（即俗稱之家樂福賣場），此乃公眾得出入
    之商店，李聖士又何能於該公眾得出入場所，強行逼迫被告甲○○於簽帳單上簽
    名，況李聖士苟有逼迫被告甲○○為上開簽名之舉，被告甲○○為明哲保身，何
    以未就此事報警申告以維自己權益？據此益見被告甲○○係與李聖士共犯本件犯
    罪至明。且被告甲○○與李聖士所為上開行使偽造信用卡，及行使偽造簽帳單之
    犯行，亦足以生損害於富邦銀行、聯邦銀行及乙○○等人。綜上足認被告甲○○
    所辯前情，無非係屬畏罪卸責之詞，無足取信。本件事證已臻明確，被告甲○○
    之洵堪認定，應予依法論科。
二、按以信用卡交易，持卡人於簽帳單上簽名，意謂持卡人同意依據信用卡合約條件
    ，將簽帳單所示之金額付款予發卡銀行，故持卡人於該簽帳單簽名即表示係對所
    簽之金額負責之意，屬私文書。又信用卡背面簽名欄內之簽名，單純自形式上觀
    察，即足以表示為該信用卡之簽名者，於該信用卡之有效期限內，有權使用該信
    用卡之識別及證明，而非依習慣或特約表示一定用意之證明，亦屬私文書，故於
    信用卡背面之簽名欄，偽簽他人姓名，而完成信用卡之外觀形式者，自屬偽造私
    文書。復按信用卡交易與通常買賣並無不同，若財團法人聯合信用卡中心（下稱
    信用卡中心）不依契約給付持卡人所消費之帳款予特約商店時，持卡人對於特約
    商店仍負直接給付之義務，所不同者僅係發卡銀行經由信用卡中心給付特約商店
    價金時，需由持卡人對於發卡銀行負擔給付價金之債務而已，此僅為事後之權利
    關係變動，是持卡人與特約商店間之交易，乃係以信任關係為基礎之買賣契約，
    倘持卡人並無支付價金之意思與能力，而使用信用卡向特約商店消費，自屬對特
    約商店店員施行詐欺。核被告甲○○持偽造之信用卡，刷卡偽造他人簽名之簽帳
    單詐購商品，係犯刑法第二百十六條、第二百十條之行使偽造私文書罪，及第三
    百三十九條第一項之詐欺取財罪。被告甲○○在信用卡背面及簽帳單上偽造他人
    署押，均為偽造私文書之階段行為；其偽造信用卡及簽帳單之低度行為，均為行
    使偽造信用卡及簽帳單之高度行為所吸收，均不另論罪。另上開二張信用卡雖係
    被害人乙○○所有，然該被害人既尚未取得持有該二信用卡，自屬離該被害人所
    持有之物，乃被告甲○○竟無故開拆裝信用卡之信函（未經告訴），而將內裝之
    信用卡取去使用，核係另犯刑法第三百三十七條之侵占離本人所持有之物罪。公
    訴人認被告甲○○所犯詐欺取財罪部分係犯詐欺得利罪，及認被告所犯侵占離本
    人所持有之物罪部分係犯竊盜罪，均尚有未洽，起訴法條均應予變更。被告甲○
    ○所犯上開各罪，與通緝中之李聖士間，具有犯意聯絡及行為分擔，為共同正犯
    。被告甲○○先後多次行使偽造私文書及先後多次詐欺取財之犯行，均各時間緊
    接，觸犯構成要件相同之罪名，顯係基於概括犯意反覆為之，應依連續犯規定以
    一罪論，並均依法加重其刑。被告甲○○所犯上開行使偽造私文書、詐欺取財、
    侵占離本人所持有之物三罪間，具有方法結果之牽連關係，應從一重之行使偽造
    私文書罪處斷。公訴人於起訴書雖未論及被告甲○○在信用卡背面偽造被害人署
    押，偽造以被害人為名義人之信用卡私文書部分，惟此部分與已起訴之事實，具
    有裁判上一罪之連續犯關係，為起訴效力所及，本院自應併予審判。又被告甲○
    ○行為後刑法雖增訂第二百零一條之一：「意圖供行使之用，而偽造、變造信用
    卡、金融卡、儲值卡或其他相類作為簽帳、提款、轉帳或支付工具之電磁紀錄物
    者，處一年以上七年以下有期徒刑，得併科三萬元以下罰金。」、「行使前項偽
    造、變造之信用卡、金融卡、儲值卡或其他相類作為簽帳、提款、轉帳或支付工
    具之電磁紀錄物，或意圖供行使之用，而收受或交付於人者，處五年以下有期徒
    刑，得併科三萬元以下罰金。」，並已於九十年六月二十日公布施行，依法於同
    年月二十二日生效。然刑法第二百十六條之行使偽造私文書罪，法定刑為五年以
    下之有期徒刑，比較新舊法律，刑法第二百十條之規定顯然較有利於被告甲○○
    ，依刑法第二條第一項但書之規定，自應適用舊法處斷。
三、原審據予論罪科刑，固非無見。惟查原判決認被告甲○○拿取信用卡之行為係犯
    竊盜罪，及於主文記載行使偽造私文書足以生損害於公眾，暨僅宣告沒收帳單上
    偽造之「乙○○」署押四枚，復於理由欄論及給予被告甲○○緩刑，惟卻於主文
    欄漏未宣告緩刑，又未比較易科罰金法律之適用，均有未合及失當或矛盾。檢察
    官及被告甲○○上訴意旨，均指原判決主文及理由對有關宣告緩刑之記載矛盾不
    當，為有理由，且原判決復有上開諸多可議之處，自應由本院將原判決予以撤銷
    改判。爰審酌被告甲○○之素行、犯罪之動機、目的、方法、手段、被害人所受
    損害、及其犯後態度暨已清償全數消費帳目等一切情狀，仍對其量處有期徒刑六
    月。又按刑法第四十一條：「犯最重本刑為三年以下有期徒刑之罪，而受六月以
    下有期徒刑或拘役之宣告，因身體、教育、職業或家庭之關係，執行顯有困難者
    ，得以一元以上三元以下折算一日，易科罰金」，已於九十年一月十日經總統公
    布修正為第四十一條第一項：「犯最重本刑為五年以下有期徒刑之罪，而受六月
    以下有期徒刑或拘役之宣告，因身體、教育、職業或家庭之關係或其他正當事由
    ，執行顯有困難者，得以一元以上三元以下折算一日，易科罰金」，同年月十二
    日生效。被告甲○○犯罪後法律有變更，比較新舊法，以新法對其較為有利，自
    應適用修正後刑法第四十一條第一項前段規定，併予諭知如易科罰金以三百元折
    算一日之標準，以資懲儆。又富邦商業銀行0000000000000000
    號信用卡、聯邦商業銀行000000000000000號信用卡上偽造之「
    溫淑芳」署押各一枚，及附表所示信用卡特約商店一式三份簽帳單上偽造之「溫
    淑芳」署押二十一枚，既無確切證據證明業已滅失不存在，則不問屬於人犯與否
    ，亦均應依刑法第二百十九條規定併予宣告沒收。至被告甲○○請求予以宣告緩
    刑乙節，因其所為嚴重影響社會經濟秩序，及金融信用交易，且於法院審理時猶
    飾詞否認犯罪，難認已有悔改之意，本院因認尚不宜對其為緩刑之諭知，附此敘
    明。
四、據上論斷，應依刑事訴訟法第三百六十九條第一項前段、第三百六十四條、第三
    百條、第二百九十九條第一項前段，刑法第二條第一項、第二十八條、第五十六
    條、第二百十六條、第二百十條、第三百三十七條、第三百三十九條第一項、第
    五十五條、第二百十九條，修正後刑法第四十一條第一項前段，罰金罰鍰提高標
    準條例第一條前段、第二條，判決如主文。
本案經檢察官林炎昇到庭執行職務。
中      華      民      國    九十      年     十一     月      六      日
                                  臺灣高等法院臺南分院刑事第二庭
                                      審判長法官  游  明  仁
                                            法官  蘇  重  信
                                            法官  林  永  茂
右正本證明與原本無異。
如不服本判決，應於判決送達後十日內向本院提出上訴狀，其未敘述理由者並應於提
出上訴狀後十日內向本院補提理由書（應附繕本)。
                                      法院書記官  劉  岳  文
中      華      民      國    九十      年     十一     月      六      日
刑法第二百十六條：
行使第二百十條至第二百十五條之文書者，依偽造、變造文書或登載不實事項或使登
載不實事項之規定處斷。
刑法第二百十條：
偽造、變造私文書，足以生損害於公眾或他人者，處五年以下有期徒刑。
刑法第三百三十七條：
意圖為自己不法之所有，而侵占遺失物、漂流物或其他離本人所持有之物者，處五百
元以下罰金。
刑法第三百三十九條第一項：
意圖為自己不法之所有，以詐術使人將本人或第三人之物交付者，處五年以下有期徒
刑、拘役或科或併科一千元以下罰金。
附表：
富邦銀行信用卡卡號：0000000000000000號
┌───┬─────────┬───────────┬─────────┐
│編號  │   商    店       │   時         間      │金額（新台幣）    │
├───┼─────────┼───────────┼─────────┤
│一    │金夜冷飲屋        │八十八年十月二十二日  │二萬一千八百元    │
├───┼─────────┼───────────┼─────────┤
│二    │飛展企業行        │八十八年十月二十二日  │二萬五千元        │
├───┼─────────┼───────────┼─────────┤
│三    │家福股份有限公司  │八十八年十一月一日    │五千一百五十四元  │
└───┴─────────┴───────────┴─────────┘
聯邦銀行信用卡卡號：0000000000000000號
┌───┬────────┬───────────┬──────────┐
│四    │金夜冷飲屋      │八十八年十月二十二日  │二萬二千元          │
├───┼────────┼───────────┼──────────┤
│五    │飛展企業行      │八十八年十月二十二日  │二萬五千元          │
├───┼────────┼───────────┼──────────┤
│六    │家福股份有限公司│八十八年十月二十九日  │一千五百十三元      │
├───┼────────┼───────────┼──────────┤
│七    │家福股份有限公司│八十八年十一月一日    │五百四十五元        │
└───┴────────┴───────────┴──────────┘


司法院資訊處製作；財團法人民間司法改革基金會備份。
